【裁判字號】    89,判,148
【裁判日期】    890120
【裁判案由】    營利事業所得稅
【裁判全文】
行  政  法  院  判  決                            八十九年度判字第一四八號
    再 審原 告  中美和石油化學股份有限公司
    代  表  人  甲○○
                                              送達代收人  黃心漪律師
    訴訟代理人  徐小波律師
    再 審被 告  財政部臺北市國稅局
右當事人間因營利事業所得稅事件，再審原告不服本院中華民國八十七年十月二十九
日八十七年度判字第二○九九號判決，提起再審之訴。本院判決如左︰
    主  文
再審之訴駁回。
    事  實
緣再審原告民國七十九年度營利事業所得稅結算申報，申報投資抵減稅額新台幣（下
同）三四五、五○五、一二八元。再審被告初查，以其中再審原告自行設算資本化利
息分攤予可抵減之機器設備一七八、二一○、七八四元，非直接歸屬於可抵減機器設
備之費用，否准抵減；又申請投資抵減設備係整廠設備，申報不可直接歸屬之工程費
用六○九、八四七、八八一元，含有整地、地基結構等基礎工程及整廠規劃、設計等
支出，非屬機器設備投資抵減項目，亦否准抵減稅額，乃核定本期可抵減稅額為二二
二、八○二、七一二元。再審原告不服，就資本化利息及不可直接歸屬之工程費用部
分，申經復查結果，未准變更，訴經財政部訴願決定將資本化利息部分撤銷，由再審
被告另為處分，其餘部分訴願駁回。再審原告就不可直接歸屬之工程費用部分，提起
再訴願、行政訴訟，均遭駁回。茲因不服本院八七年判字第二○九九號判決，提起再
審。茲摘兩造訴辯意旨如次：
再審原告起訴意旨略謂︰緣再審原告起訴請求撤銷再審被告調整原告七十九年度投資
抵減稅額之處分、復查決定及財政部訴願決定、行政院再訴願決定，業經鈞院以八十
七年度判字第二○九九號判決駁回。惟該判決適用法規顯有錯誤，爰於法定期間內提
起再審。茲析述理由如下：一、原審判決適用「民營生產事業購置國產產業機械及防
治污染設備適用投資抵減辦法申請須知」之規定，顯有錯誤：(一)生產事業所購置之全
新自動化機械、設備、工業局僅認定機械之價款部分，其他費用（包括土木、水電工
程費用及其他相關費用）由稅捐機關認定。(二)生產事業購置防治污染設備，除機械價
款由工業局認定外，其他費用中，有關土木、水電工程部分亦由工業局認定，其餘由
稅捐機關認定。再審原告公司七十九年申請適用投資抵減之四項工程專案費用，包括
自動化國產產業機械設備及防治污染設備。其中自動化國產產業機械設備及防治污染
設備之機械價款部分，再審原告已取得工業局發給之投資抵減證明，並經再審被告核
定准予抵減稅額。至於購置防治污染設備之其他費用（即除機械價款外其他不可直接
歸屬之費用）中屬於土木水電工程之部分，再審原告因未及向工業局申請認定取具證
明，依前開「抵減申請須知」規定，固無法享受投資抵減。惟再審原告此次向稅捐機
關申請適用投資抵減之範圍已自行剔除此種應由工業局認定而未由工業局認定之費用
，亦即再審原告係僅就除機械價款外之國產自動化設備其他必要設置成本及防治污染
設備中非土木水電部分之其他必要成本費用申請稅捐機關認定適用投資抵減。從而原
審判決所稱「原告主張『系爭土木工程費用』應由稅捐機關認定價款．．．」等語，
其中「系爭土木工程費用」應限於設置國產自動化設備之土木工程費用，而不及於防
治污染設備之土木工程費用。此部分費用依前述說明，顯係應由稅捐機關認定價款。
再審原告主張設置國產自動化設備之土木工程費用應由稅捐機關認定其價款，實無誤
解法律規定可言。原判決未究明再審原告申請適用投資抵減之範圍及主張，誤將「抵
減申請須知」相關規定援用於再審原告並未主張之（防治污染設備土木工程）事項，
而就再審原告主張之事項則未適用抵減申請須知相關規定。依大法官會議釋字第一七
七號解釋意旨，其判決適用法規顯有錯誤。二、原審判決認為：系爭工程費用是否與
自動化機器生產設備安裝成本有直接關聯，應向經濟部工業局申請核發投資抵減證明
書，其適用法規亦顯有錯誤：再審原告所購置自動化國產產業機械設備及防治污染設
備申請適用投資抵減，係適用行為時勵投資條例第十條之規定：「為基於政策需要
，行政院得准生產事業在不超過當年度投資生產設備金額百分之五至百分之二十限度
內，抵減當年度應納營利事業所得稅額。當年度應納營利事業所得稅額不足抵減者，
得在以後五年度應納營利事業所得稅額中抵減之。．．．投資抵減之適用範圍、施行
期限及抵減率，由行政院定之。」其中屬機械價款之部分，原告並已依行政院頒訂之
「民營生產事業購置國產產業機械及防治污染設備適用投資抵減辦法」暨「抵減申請
須知」規定，向經濟部工業局申請核發投資抵減證明書。如前所述，生產事業購置國
產自動化機器生產設備之成本，除機械價款外，其他設置機器設備相關之必要費用，
依「抵減申請須知」規定，均應由稅捐機關認定其價款。工業局依法亦無從認定此部
分費用之價款。乃原判決竟認定原告未將自動化機器生產設備安裝成本費用向經濟部
工業局申請核發投資抵減證明書，未就所主張事實盡舉證責任。此項見解顯然違反前
述「抵減申請須知」之規定，且係於法令規定之外，課以人民依法無法履行之責任，
其判決適用法規顯有錯誤。三、原判決逕行認定再審原告提供之工程合約及施工圖，
無法證明系爭土木工程費用與機器設備之安裝有任何直接關連。其判決就再審原告一
再陳明之工程合約內容與機器設備安裝運轉之關連及再審原告提陳之中鼎工程公司證
明書及鑑定書內容等足以影響於判決之重要證據均漏未審酌，亦未說明不予採納之理
由，實屬違背釋字二一三號解釋意旨：「．．．行政法院受理再審之訴，審查其有無
第二十八條再審原因時，對於該條再審原因有關而確定判決漏未斟酌之重要證物，仍
應同時併予審酌，乃屬當然．．．」原審判決維持行政院再訴願決定之見解，認定原
告申請適用投資抵減之「國產自動化生產設備除機械價款外之安裝費用」及「防治污
染設備機械價款及土木水電工程外之安裝費用」與各該國產自動化生產設備或防治污
染設備之安裝成本無直接關聯。其理由不外以原告未就該等費用向工業局申請核發投
資抵減證明書。惟按該等費用與系爭國產自動化設備及防治污染設備之安裝是否有關
，依「抵減申請須知」規定，原非可由工業局認定，已如前述。原判決誤認其須由工
業局認定，並發給投資抵減證明書，其適用法規顯有錯誤。由於原判決誤認工業局之
核定為證明系爭費用與國產自動化設備及防治污染設備設置成本關聯性之唯一方法，
致就再審原告所提出之工程合約內容說明，及中鼎公司證明書、鑑定書等足以影響於
判決之重要證據均漏未審酌，亦未依法責成稅捐機關認定該等費用。是該等證據與原
判決適用法規錯誤亦有關聯。綜上所述，原判決適用法規顯有錯誤，為此請廢棄原判
決，並撤銷此部分一再訴願決定及原處分。
再審被告答辯意旨略謂︰一、按「有左列各款情形之一者，當事人對於行政法院之判
決，得向該院提起再審之訴：一、適用法規顯有錯誤者。．．．十、當事人發現未經
斟酌之重要證物者。」為行政訴訟法第二十八條所明定。又行政訴訟當事人對大院之
判決提起再審之訴，必須具有行政訴訟法第二十八條所列各款情形之一者，始得為之
。而該條第一款所謂適用法規顯有錯誤者，係指原判決所適用之法規與該案應適用之
現行法規相違背，或與解釋判例有所牴觸者而言，至於法律上見解之歧異，再審原告
對之縱有爭執，要難謂為適用法規錯誤，而據為再審之理由，復為大院六十二年判字
第六一○號著有判例。二、次按「為基於政策需要，行政院得准生產事業在不超過當
年度投資生產設備金額百分之五至百分之二十限度內，抵減當年度應納營利事業所得
稅額。當年度應納營利事業所得稅額不足抵減者，得在以後五年度應納營利事業所得
稅額中抵減之。」「生產事業依第六條、第十二條及第十三條申請勵者，其所購置
之機器、設備或運輸設備，除因事實需要，經主管機關專案核准，自國外輸入者，均
以全新為限，並應於到達國內或裝置完工後，申請事業主管機關核驗發給證明文件。
」為當時勵投資條例第十條第一項及第十四條第一項所明定。又「民營生產事業購
置全新自動化，或為改善環境購置防治污染有關之機器、設備，其購置總金額達新台
幣六十萬元以上者，得就購置機器、設備之成本按左列百分比限度內，抵減當年度應
納營利事業所得稅；當年度應納營利事業所得稅額不足抵減者，得在以後五年應納營
利事業所得稅額中抵減之。一、購置自動化機器、設備，國內產製者抵減百分之十五
，國外產製者抵減百分之五。二、購置防治污染機器、設備者抵減百分之二十。」復
為當時民營生產事業購置機器設備適用投資抵減辦法第二條所規定。本件再審原告以
申請抵減之整廠規劃、設計、整地及地基結構等基礎工程，係將機器設備固定於其上
之基礎土木工程，以防止機器設備運轉中產生不正常之震動，使機器能正常且安全運
作，避免釀成災害造成環境污染，是系爭工程費用為安裝機器設備所必要且直接有關
之費用，屬行為時所得稅法第四十五條第一項所稱因取得並為適於營業上使用而支付
之一切必需費用，應依財政部八十三年五月二十五日台財稅字第八三一五九四一三六
號函釋，按國產或進口設備成本占整套設備總值之比例計算，分攤不可直接歸屬之工
程費用六○九、八四七、八八一元，並准予認列投資抵減稅額云云。申經復查結果，
以觀諸再審原告所提示之工程合約及工程施工圖等，系爭整廠規劃、設計、整地及地
基結構等基礎工程係將機器設備固定於其上之土木工程，此亦為再審原告所不爭執，
是其工程資料不僅無法具體顯示各項土木基礎之細部內容，亦無具體之事證證明與機
器設備之安裝有任何直接關連，難以認定屬安裝機器設備之直接費用，本局原核定依
經濟部工業局核發之投資抵減證明書所載機器設備金額認定抵減稅額，尚無違誤。至
所請分攤不可直接歸屬之工程費用六○九、八四七、八八一元，因其工程費用既屬不
可直接歸屬，核非安裝自動化機器生產設備之直接費用，非屬投資抵減項目，再審被
告原核定不准其抵減稅額，亦無不合，乃未准變更。再審原告除執前詞外，並以其已
提示工程合約、驗收資料及設備流程平面圖等，本局未查證系爭土木工程與機器設備
安裝之關連，實屬率斷，機器設備與整廠規劃不可分離，任何人設置機器設備均有可
觀之安裝費用，再審被告逕予否認其列報之安裝費用，違反大院七十四年判字第一九
二四號判決意旨云云。訴經財政部訴願決定除持與再審被告相同之論見外，並以系爭
工程費用是否與自動化機器生產設備安裝成本有直接關聯，再審原告並未依行為時
勵投資條例第十四條第一項規定向經濟部工業局申請核發投資抵減證明書，是本局依
經濟部工業局核發之投資抵減證明書所載機器設備金額認定抵減稅額，尚無違誤，所
訴核無足採，遂駁回其訴願。行政院再訴願決定並以民營事業購置國產產業機械及防
治污染設備適用投資抵減辦法申請須知五(四)１載明「生產事業購置全新自動化機械、
設備於合約書分別列明設計、安裝及機械價款者，工業局原則上僅認定機械之價款部
分，其他費用由稅捐機關認定，惟購置防治污染設備案有關土木、水電工程部分亦由
工業局認定。」所訴依民營事業購置國產產業機械及防治污染設備適用投資抵減辦法
申請須知五(四)１規定，系爭土木工程費用應由稅捐機關認定其價款，毋須向經濟部工
業局申請核發投資抵減證明書云云，核不足採，駁回其再訴願。大院原判決以民營生
產事業購置國產產業機械及防治污染設備適用投資抵減辦法申請須知五(四)１係規定「
生產事業購置全新自動化機械、設備於合約書分別列明設計、安裝及機械價款者，工
業局原則上僅認定機械之價款部分，其他費用由稅捐機關認定，惟『購置防治污染設
備案有關土木、水電工程部分亦由工業局認定』。」再審原告斷章取義，主張系爭土
木工程費用由稅捐機關之被告認定其價款，不須向經濟部工業局申請核發投資抵減證
明書云云，顯係對上開規定之誤解，尚難據以認定再審被告及一再訴願決定有適用法
令不當之違法。從而再審原告所訴各節，均無足取。本件再審被告之處分，揆諸首揭
規定及說明，洵無違誤，一再訴願決定，遞予維持，原判決駁回其訴，俱無不合。再
審原告之主張乃持法令見解之歧異資為爭執，並非「適用法規顯有錯誤」，尚無首揭
行政訴訟法第二十八條得提起再審之訴之要件。綜上論述：大院行政訴訟判決並無違
誤，請以駁回再審之訴判決。
    理  由
按「行政訴訟法第二十八條第一款所謂適用法規顯有錯誤者，係指原判決所適用之法
規與該案應適用之現行法規相違背，或與解釋判例有所牴觸而言，至於法律上見解之
歧異，再審原告對之縱有爭執，要難謂為適用法規錯誤，而據為再審之理由。」又「
同法第二十八條第十款規定發見未經斟酌之證物得為再審之要件，係稱指前訴訟程序
未經斟酌之證物，今始發見，且前此如經斟酌，可受較有利之裁判者而言。若在前訴
訟程序中已經提出，並為審判時所已經斟酌之證物，即與該款之規定不符」，為本院
六十二年判字第六一○號、四十一年裁字第六號、四十四年裁字第四號著有判例。本
件再審原告提起再審之訴主張：「民營生產事業購置國產產業機械及防治污染設備適
用投資抵減辦法申請須知」五(四)１之規定；(一)生產事業所購置之全新自動化機械、設
備、工業局僅認定機械之價款部分，其他費用（包括土木、水電工程費用及其他相關
費用）由稅捐機關認定。(二)生產事業購置防治污染設備，除機械價款由工業局認定外
，其他費用中有關土木、水電工程部分亦由工業局認定，其餘由稅捐機關認定。原判
決未究明原告（即再審原告）申請適用投資抵減之範圍，誤將「抵減申請須知」相關
規定援用於原告並未主張之防治污染設備土木工程事項，而就原告主張之事項則未適
用該須知相關規定，其判決不無適用法規錯誤之情事云云。查原判決駁回原告之訴，
係以：「原告所提示之工程合約、驗收資料、設備流程平面圖及工程施工圖等，系爭
整廠規劃、設計、整地及地基結構等基礎工程係將機器設備固定於其上之土木工程，
為原告所不爭，故其工程資料不僅無法具體顯示各項土木基礎之細部內容，亦無具體
之事證證明與機器設備之安裝有任何直接關連，難以認定屬安裝機器設備之直接費用
，是系爭工程費用是否與自動化機器生產設備安裝成本有直接關聯，原告並未依行為
時勵投資條例第十四條第一項規定向經濟部工業局申請核發投資抵減證明書，難謂
就其主張之事實，已盡舉證之責任。次按民營生產事業購置國產產業機械及防治污染
設備適用投資抵減辦法申請須知五(四)１係規定；生產事業購置全新自動化機械、設備
於合約書分別列明設計、安裝及機械價款者，工業局原則上僅認定機械之價款部分，
其他費用由稅捐機關認定，惟『購置防治污染設備案有關土木、水電工程部分亦由工
業局認定』。原告斷章取義，主張系爭土木工程費用應由稅捐機關之被告認定其價款
，不須向經濟部工業局申請核發投資抵減證明書云云，顯係對上開規定之誤解，尚難
據以認定原處分及一再訴願決定有適用法令不當之違法」為其依據。核其內容係明
原告所提示之工程合約、驗收資料、設備流程平面圖及工程施工圖，尚難證明與得抵
減之機器設備之安裝有任何關連。又原告於前訴訟程序係主張其公司七十九年度計有
四項工程專案申請適用投資抵減(1)第四套純對位酸生產設備（含自動化國產產業機
械設備及防治污染設備）。(2)廢水擴建處理設備（係防治污染設備）。(3)安全關排放
處理設備（係防治污染設備）。(4)第二廠觸媒回收濃縮設備（係防治污染設備）。由
其主張可見，均屬防治污染有關之工程專案，故原判決認為防治污染有關之土木、水
電工程部分應由工業局認定乙節，係就前訴訟程序中原告之主張而明其理由，經核
與該項須知五(四)１之規定並無不符，尚難謂原判決有適用法規錯誤之情形。次查行為
時行政院七十八年六月二十九日台七十八年財字第一七三三七號函修正公布之民營生
產事業購置國產產業機械、防治污染設備適用投資抵減辦法第三條規定：依本辦法規
定適用投資抵減之民營生產業事，其購置之機器、設備，應合於左列之規定：一、在
本辦法發布生效後至七十九年十二月三十一日之期間內訂購，並於八十年十二月三十
一日以前交貨。二應於交貨之次日起三個月內，向經濟部工業局申請證明文件，該申
請文件應註明預定安裝日期。三、應憑前款證明文件及購置成本之原始憑證，向稅捐
機關申請抵減所得稅。故如欲合於抵減規定，須於特定期間內購置並安裝，並應提出
原始支付憑證。本件再審原告向再審被告申請本件抵減所得稅前，並未就其他相關費
用聲請稅捐機關至現場履勘，以確定其是否於規定期間內購置及安裝完畢，亦未提出
其交付安裝工程費用之原始憑證，而僅提出前開工程合約等資料，亦難認其已符合前
揭抵減辦法第三條規定，而得抵減其所得稅。故原判決縱就其他有關費用未適用前揭
須知五(四)１之規定，亦不生影響原確定判決之結果。按確定判決消極的不適用法規，
顯然影響裁判者，始屬於適用法規顯有錯誤之範圍，如對於裁判顯無影響者，不得據
為再審理由，司法院釋字第一七七號解釋意旨甚明。再審原告訴稱原判決適用法規錯
誤而有再審事由云云，揆諸上開說明，自非可採。末查再審原告所提出之工程合約、
驗收資料、設備流程平面圖及工程施工圖，業經原判決審酌，並明於判決書，揆諸
首揭判例，亦不合再審之要件。從而本件再審之訴難認有理由，應予駁回。
據上論結，本件再審之訴為無理由，爰依行政訴訟法第三十三條ˋ民事訴訟法第五百
零二條第二項，判決如主文。
中    華    民    國     八十九      年      一      月      二十       日
                    行 政 法 院 第 一 庭
                                審 判 長 評  事      黃  綠  星
                                         評  事      藍  獻  林
                                         評  事      黃  璽  君
                                         評  事      廖  宏  明
                                         評  事      鄭  忠  仁
右  正  本  證  明  與  原  本  無  異
                                         法院書記官  彭  秀  玲
中    華    民    國     八十九      年      一      月     二十六      日


司法院資訊處製作；財團法人民間司法改革基金會備份。
